【裁判字號】    98,抗,1092
【裁判日期】    980901
【裁判案由】    聲明異議
【裁判全文】
臺灣高等法院民事裁定                  98年度抗字第1092號
抗  告  人  合作金庫商業銀行股份有限公司
法定代理人  乙○○
上列抗告人因與相對人欣芮國際開發有限公司間拍賣抵押物強制
執行之聲明異議事件，對於中華民國98年5月13日臺灣士林地方
法院98年度事聲字第18號裁定，提起抗告，本院裁定如下：
    主  文
抗告駁回。
抗告費用由抗告人負擔。
    理  由
一、本件聲明異議及抗告意旨略以：相對人即債務人欣芮國際開
    發股份有限公司之前手馮中台為擔保對伊之借款債務，以其
    所有之臺北市○○區○○段二小段979、980、990等建號建
    物（下稱系爭建物）及其坐落基地289、292、293、294、29
    5、296、296-1、300、301、302等地號土地（下稱系爭土地
    ），於民國（下同）95年9月25日為伊設定新臺幣（下同）
    2,820萬元之最高限額抵押權作為擔保。嗣因馮中台未依約
    清償債務，伊乃向原法院民事執行處（下稱執行法院）聲請
    對相對人所有之系爭房地實行抵押權，經該院調查發現，系
    爭建物係由第三人甲○○基於使用借貸關係占用中，而將拍
    賣條件定為不點交，然經分別以30,215,000元、24,178,000
    元為底價，進行第一次及第二次拍賣程序，均無人應買，顯
    已使抵押權受影響，且該使用借貸關係成立於抵押權設定之
    後，伊自得聲請法院除去該使用借貸關係後拍賣。況相對人
    雖於91年9月18日同意甲○○借用系爭房地，惟相對人當時
    並非系爭房地之所有權人，僅係代替所有權人王添木為同意
    之意思表示而已，並非使用借貸契約之貸與人，是甲○○在
    相對人於96年3月2日取得系爭房地所有權後，即屬無權使用
    系爭房地，自應除去該使用借貸關係，是伊向執行法院聲請
    將拍賣條件改為「點交」，於法有據，執行法院駁回伊之聲
    請，要屬不當。伊執此向執行法院聲明異議，亦屬有據，詎
    原裁定駁回伊之聲明異議，顯屬不當，爰請求廢棄原裁定，
    並准將拍賣條件改為「點交」等語。
二、按不動產所有人設定抵押權後，於同一不動產上，得設定地
    上權或其他以使用收益為目的之物權，或成立租賃關係。但
    其抵押權不因此而受影響。前項情形，抵押權人實行抵押權
    受有影響者，法院得除去該權利或終止該租賃關係後拍賣之
    。不動產所有人設定抵押權後，於同一不動產上，成立第1
    項以外之權利者，準用前項之規定。民法第866條定有明文
    。又債務人應交出之不動產，現為債務人占有或於查封後為
    第三人占有者，執行法院應解除其占有，點交於買受人或承
    受人。第三人對其在查封前無權占有不爭執，或其占有為前
    條第2項但書之情形者，前項規定亦適用之。強制執行法第9
    9條第1、2項亦有明文。準此，如拍賣之不動產為第三人所
    占有，除該第三人係為債務人而占有，或於實施查封後始行
    占有，應受點交命令之拘束者外，即非強制執行程序中所稱
    之債務人，執行法院尚難依強制執行法第99條規定，強使騰
    交該物與買受人或債權人（最高法院50年台抗字第284號判
    例意旨參照）。
三、查馮中台就系爭房地設定最高限額抵押權之時間為95年9月
    21日，而第三人甲○○（即相對人公司當時之總經理）早於
    91年間即與相對人成立使用借貸關係，此有相對人91年9月
    17日之房屋使用同意書及同年月18日欣北財字第091018-1號
    宿舍入住許可通知函等附於執行法院97年度執字第36896號
    卷內可稽，揆諸前揭說明，執行法院自無從依抗告人之聲請
    將上開使用借貸關係除去。況使用借貸關係之成立，並不以
    貸與人為所有權人為要件，是相對人於91年9月18日同意甲
    ○○借用系爭房地，雖非系爭房地之所有權人，仍得與借用
    人成立使用借貸關係。至系爭房地雖於95年9月25日由相對
    人之前手馮中台取得所有權，惟其既同意甲○○繼續使用系
    爭房地，則前開使用借貸關係自不受影響，是抗告人主張伊
    得聲請法院除去該使用借貸關係後拍賣，要屬有誤。雖抗告
    人辯稱：甲○○在相對人於96年3月2日取得系爭房地所有權
    後，即屬無權使用系爭房地，自應除去該使用借貸關係，伊
    向執行法院聲請將拍賣條件改為「點交」，於法有據等語。
    惟查，甲○○早於91年間即與相對人成立使用借貸關係，已
    如前述，該使用借貸關係既係成立於本件抵押權設定（即95
    年9月21日）前，核與強制執行法第99條第1、2項之規定不
    符，甲○○即非強制執行程序中所稱之債務人，執行法院尚
    難強使騰交該物與買受人或債權人，是抗告人主張應將拍賣
    條件改列「點交」，亦難憑採。原裁定駁回抗告人之聲明異
    議，經核於法並無違誤。抗告人仍執前詞，指摘原裁定不當
    ，求予廢棄，為無理由。
四、據上論結，本件抗告為無理由，爰裁定如主文。
中    華    民    國    98    年    9     月    1     日
                    民事第三庭
                        審判長法  官 林敬修
                              法  官 張靜女
                              法  官 吳青蓉
正本係照原本作成。
不得抗告。
中    華    民    國    98    年    9     月    2     日
                              書記官 吳碧玲


司法院資訊處製作；財團法人民間司法改革基金會備份。
